臺灣花蓮地方法院民事判決　　　　　　94年度簡上字第26號
　　上　訴　人　保證責任花蓮第一信用合作社
　　法定代理人　甲○○
　　訴訟代理人　丙○○
　　被上訴人　　乙○○
上列當事人間請求侵權行為損害賠償事件，上訴人對於中華民國
94年3月25日本院花蓮簡易庭94年度花簡字第1號第一審判決提起
上訴，本院於中華民國94年11月15日言詞辯論終結，判決如下：
    主  文
上訴駁回。
第二審訴訟費用由上訴人負擔。
    事實及理由
一、被上訴人於原審起訴主張：
  (一)緣上訴人曾僱用原審被告黃福順擔任上訴人之協理，負責銀
    行存放款及稽核業務，黃福順於民國92年間，得知客戶許麗
    花在花蓮一信設有支票帳戶，但因舉家遷往台北，未再使用
    該帳戶，竟利用職務之便，申請變更許麗花之支票戶印鑑，
    並自92年2月間起，陸續持偽造許麗花為發票人、發票日為
    同年5月13、14日、7月21日、8月21日、9月21日、10月21日
    、11月21日面額各為新台幣（下同）3萬900元、3萬2700元
    、3萬3600元、3萬2700元、3萬1800元、3萬900元及3萬元之
    支票共7張，向被上訴人借款總計22萬2600元，屆期經被上
    訴人提示均未獲付款，經被上訴人向台灣板橋地方法院三重
    簡易庭訴請許麗花給付票款，始知黃福順冒領許麗花之支票
    偽造使用之情事，黃福順涉嫌偽造有價證券之行為，亦經台
    灣花蓮地方法院檢察署提起公訴。
  (二)上訴人為黃福順之僱用人，因上訴人內部控管不周，讓黃福
    順利用職務之便，故意為上開侵權行為，致被上訴人受有損
    害，爰依據民法第184條第1項、第188條第1項規定請求上訴
    人賠償。並聲明：上訴人與原審被告黃福順應連帶給付22萬
    2600元及自起訴狀繕本送達翌日起（上訴人部分：自94年1
    月12日起）至清償日止，按年息5%計算之利息。
二、上訴意旨略以：黃福順於上訴人處所任職務，自89年4月17
    日起職務為12職等協理，擔任總稽核之工作，至92年6月10
    日自請退休時止，所負責之工作內容為稽核業務，並不負責
    營業單位之存款、放款、支票存款等業務，故黃福順縱真有
    盜開許麗花支票之行為，僅涉及其個人之犯罪行為，與斯時
    其所任工作無涉，亦非執行職務之行為，本件純屬被上訴人
    與黃福順間私人之借貸關係，與黃福順受僱上訴人執行之職
    務無關，上訴人不應負擔民法第188條第1項之僱用人責任云
    云資為抗辯。
三、本件原審對於被上訴人之請求，判決被上訴人全部勝訴，上
    訴人聲明不服，求為廢棄原判決，駁回被上訴人於第一審之
    訴，被上訴人則求為判決駁回上訴。
四、按受僱人因執行職務，不法侵害他人之權利者，由僱用人與
    行為人連帶負損害賠償責任，民法第188條第1項前段定有明
    文。次按民法第188條第1項所謂受僱人因執行職務不法侵害
    他人之權利，不僅指受僱人因執行其所受命令，或委託之職
    務自體，或執行該職務所「必要之行為」，而不法侵害他人
    之權利者而言，即受僱人之行為，在「客觀上足認為與其執
    行職務有關」，而不法侵害他人之權利者，就令其為自己利
    益所為，亦應包括在內，有最高法院42年度台上字第1224號
    判例可參。兩造對於黃福順故意變更許麗花印鑑，向上訴人
    申請支票使用，並偽造許麗花為發票人名義之支票，向被上
    訴人借得上開款項之侵權行為並不爭執，並據被上訴人提出
    台灣板橋地方法院三重簡易庭93年度重簡字第1109號宣示判
    決筆錄、剪報一份，復由原審調閱台灣花蓮地方法院檢察署
    93年度發查字第20號黃福順偽造文書案卷影印在卷無誤，應
    堪認定，合先敘明。兩造並同意爭點為：黃福順之上開侵權
    行為，是否屬於民法第188條第1項前段所定義之「因執行職
    務所為之侵權行為」？有94年6月27日準備程序筆錄可參。
    至於上訴人於言詞辯論時，另主張其縱應負僱用人之侵權行
    為責任，亦因已善盡選任、監督黃福順之注意義務，依民法
    第188條第1項但書，而不需負賠償責任乙節，不在兩造合意
    之爭點範圍之內，屬逾時提出之防禦方法，依民事訴訟法第
    447條第1項之規定，應予駁回，不予調查、審酌。
五、經查：
  (一)黃福順於92年12月15日至台灣花蓮地方法院檢察署自首，供
    述：我未經許麗花同意，偽刻許麗花印章，變更許麗花支票
    戶之印鑑，當時我在花蓮一信上班，印鑑卡上右上角有一個
    對保人簽章，我當時就是承辦人，所以我直接將許麗花的印
    章拿去蓋等語；並於92年12月16日於花蓮縣警察局刑警隊供
    述：我知道許麗花沒有使用這個票據了，所以我在90年5月
    17日未經她的同意，將她原來的印鑑辦理掛失，自己另以新
    印鑑重新申請更改，並偽造她的簽名，向我所工作的地方花
    蓮第一信用合作社領取她的票據使用。掛失印鑑的手續，應
    該是要本人前往辦理，但是我當時在花蓮一信工作，我在申
    請書下方有蓋章，作對保手續，當時的同事也給我方便，就
    讓我申請掛失並重新領取票據，當時經辦的行員是劉瑞琪，
    主管是劉懿萱等語。
  (二)次查：證人劉瑞琪於93年2月16日於花蓮縣警察局刑警隊證
    述：我在花蓮第一信用合作社內任職營業部領組職務，黃福
    順以前是我們的高階主管，是協理也是總稽核，簡單說就是
    檢查我們業務的主管，90年5月17日時，我擔任支存經辦的
    業務，黃福順那時候是協理，不是我所屬的業務主管，當時
    我是承辦印鑑掛失止付、更換印鑑之承辦人員，當時不是許
    麗花親自來申請，是黃福順向我拿申請書，說他要拿回去辦
    理對保，當時我並不知道他要辦理何人的掛失動作，隔了幾
    天他拿來之後，我才知道他是辦理許麗花的印鑑掛失申請，
    我就看一下資料有無齊全，然後請示主管劉懿萱說這件是總
    稽核黃福順親自對保的，可不可以辦，主管說總稽核親自蓋
    章確認辦理負責就受理，原則上客戶是要親自辦理簽名，但
    是如果是同事間去辦理的話，回來我們原則上是沒有核對筆
    跡等語；證人劉懿萱於同日證述：90年5月17日時我擔任存
    款的主管，黃福順是協理，他不是我所屬的業務主管，我當
    時是承辦許麗花印鑑掛失止付、更換印鑑之業務主管，我負
    責在經辦人員確認後核准，客戶辦理掛失止付之申請，原則
    上要親自辦理簽名，但如果是同事間去辦理的話，回來我們
    原則上是沒有核對筆跡等語（見卷附影卷之警詢、偵查筆錄
    ），其等所述互核大致相符，均堪採信。
  (三)依黃福順之供述及上開證人之證詞，黃福順確實係利用受僱
    於上訴人擔任協理，負責總稽核業務之職務之便，始能未經
    許麗花同意，變更其之印鑑並申請支票使用，其辦理許麗花
    申請案之對保手續並提出申請，係屬客觀上足認為與其執行
    職務有關之行為，即為民法第188條第1項前段所指職務上之
    侵權行為。上訴人為黃福順之僱用人，自應依該條規定，與
    行為人連帶負損害賠償責任。
六、從而，被上訴人依民法第188條第1項前段之僱用人責任之規
    定，請求上訴人給付22萬2600元及自起訴狀繕本送達翌日起
    之法定利息，為有理由。原審為被上訴人勝訴之判決，並無
    不合，上訴意旨仍執陳詞，指摘原判決不當，求予廢棄改判
    ，為無理由，應駁回上訴。
七、據上論結，本件上訴為無理由，依民事訴訟法第436條之1第
    3項、第449條第1項、第78條，判決如主文。
中　　華　　民　　國　　94　　年　　11　　月　　29　　日
                  民事庭審判長法官　 林碧玲
                              法官　 郝燮戈
　                            法官　 蕭一弘
上列正本係照原本作成。
本判決不得上訴。
中　　華　　民　　國　　94　　年　　11　　月　　29　　日
                        法院書記官   詹益盛
